【裁判字號】    90,訴,371
【裁判日期】    900525
【裁判案由】    業務過失致死等
【裁判全文】
臺灣桃園地方法院刑事判決                            九十年度訴字第三七一號
    公  訴  人  臺灣桃園地方法院檢察署檢察官
    被      告  奕大立工程有限公司  設台北縣板橋市○○路○段七七巷一二弄七
    兼  代表人  丙○○
    右  一  人
    選任辯護人  甲○○
    被      告  乙○○
右列被告因業務過失致死等案件，經檢察官提起公訴（九十年度偵字第一七七九號）
，本院判決如左：
    主      文
丙○○、乙○○從事業務之人，因業務上之過失致人於死。丙○○處有期徒刑肆月，
如易科罰金以佰元折算壹日。乙○○處有期徒刑伍月，如易科罰金以佰元折算壹
日。均緩刑年。
奕大立工程有限公司法人違反雇主對於防止有墜落之虞之作業場所引起之危害應有符
合標準之必要安全衛生設備之規定，致發生死亡災害之職業災害，處罰金新台幣伍萬
元。
    事      實
一、丙○○係址設台北縣板橋市○○路○段七七巷十二弄七號一樓「奕大立工程有限
    公司（下稱奕大立公司）」之負責人，為勞工安全衛生法第二條第二項所稱之雇
    主。乙○○則為該公司派駐在向「中勢鋼鐵工業股份有限公司」所轉包攬得，位
    於桃園縣蘆竹鄉○○路○段一一七六號之「暘盛工業股份有限公司」成品倉庫雨
    庇及部分倉庫拆除工程之現場工地主任。渠二人均負有保護、照顧所僱用勞工工
    作安全之職責，同為從事於業務之人。前揭倉庫雨庇為鋼構架金屬浪板屋頂，雨
    庇距地面高度約三‧八至五公尺不等，此際，黃、林二人本均應注意勞工在高度
    二公尺以上有墜落之虞之高處場所作業時，應以架設施工架等方法設置工作台，
    或應張掛安全網，並使勞工使用安全帶及提供繫掛安全帶之母索等符合標準之必
    要安全設備，以防止勞工因墜落而遭致危害，且依當時情形，並無不能注意及依
    法設置之情事，詎疏未注意，僅使在該工地作業之勞工配備安全帶，竟未設置工
    作台、安全網及繫掛安全帶之母索。嗣民國八十九年七月十四日下午三時許，「
奕大立公司」僱用之勞工哀福漲在該工地距地面高度約四‧五公尺之工字樑上進
    行雨庇鋼樑螺栓切割拆除工作之際，因欲變換工作位置惟無母索可供繫掛衹得暫
    解安全帶，致於移動時失足墜落，頭部碰撞地面，造成頭部外傷，雖經送醫急救
    ，然延至同日下午五時，仍因顱內出血，傷重不治死亡。
二、案經台灣桃園地方法院檢察署檢察官據報相驗被害人哀福漲屍體後自動檢舉偵查
    起訴。
    理      由
一、訊據被告二人，均坦稱丙○○為「奕大立公司」之負責人，乙○○則為該公司所
    轉包前述工程之現場工地主任，施工期間，僅使在該工地作業之勞工配備安全帶
    ，並未設置工作台、安全網及繫掛安全帶之母索，致該公司僱用之勞工哀福漲於
    右揭時、地施工時，失足墜落地面，送醫後仍傷重不治死亡等情不諱。另被害人
    哀福漲係因欲變換工作位置，衹得解下安全帶致於移動之際失足墜落乙情，亦據
    證人即與被害人同在該工地工作之張志慶於警訊及偵查中述明（見相字第四頁、
    第十三頁）。又查，該工地現場並無設置工作台、安全網及可供繫掛安全帶之母
    索，被害人哀福漲當時係在距離一樓地板高度約四‧五公尺之處作業等情，復有
    行政院勞工委員會北區勞動檢查所八十九年九月四日台八十九勞北檢營字第九一
    一四號函附之職業災害檢查報告書一份及現場照片六幀在卷可稽。至被害人係自
    高處墜落造成頭部外傷，因顱內出血，傷重不治死亡之事實，亦經台灣桃園地方
    法院檢察署檢察官督同法醫相驗明確，製有勘驗筆錄、相驗屍體證明書、驗斷書
    各一份及相驗照片六幀附卷足憑。
二、按雇主對於防止有墜落之虞之工作場所引起之危害，應有符合標準之必要安全設
    備，又按僱主對於在高度二公尺以上之處所進行作業，有墜落之虞者，應以架設
    施工架等方法設置工作台。雇主依前項規定設置工作台有困難時，應採取張掛安
    全網，使勞工使用安全帶等防止因墜落而致勞工遭受危險之措施，勞工安全衛生
    法第五條第一項第五款、勞工安全衛生設施規則第二百二十五條分別定有明文。
    再既須配備安全帶，則其義務內涵當兼括應同時提供可繫掛安全帶之母索。職是
    ，被告二人，一為「奕大立公司」之負責人，核屬勞工安全衛生法第二條第二項
    所稱之雇主，另則為該工程之現場工地主任，均負有保護、照顧所僱用勞工工作
    安全之職責，因之，渠二人使「奕大立公司」僱用之勞工至前開距地面約有三‧
    八至五公尺高之工地作業時，依法同負有上項注意義務，須架設工作台或張掛安
    全網，抑且，不僅須備妥安全帶，更應設有可供繫掛安全帶之母索，俾使勞工可
    確實使用安全帶保障作業安全，況提供各該安全設施，並無礙本項工程之進行，
    有行政院勞工委員會北區勞動檢查所八十九年十二月二十九日台八十九勞北檢營
    字第一五０二三號函暨函附之現場照片四幀、平面圖、立面圖各一份附卷為佐，
    從而衡諸當時情形，顯無不能注意及依法設置之情事，詎竟疏未注意及此，未設
    置相關安全設施，致發生被害人欲變換工作位置，因無母索可供繫掛衹得暫解安
    全帶遂失足直墜地面而傷重死亡之職業災害，渠二人有過失甚明。本件經送行政
    院勞工委員會北區勞工檢查所鑑定結果，亦同此認定，有前述卷存該所之職業災
    害檢查報告書可參。至被害人哀福漲於移動工作位置之際，未能善盡維護己身安
    全之注意能事，致而不慎失足墜落，雖可認其就本件意外職災之發生與有過失，
    然究無以據此解免被告二人疏失之責。被害人又係因被告等未設置必要之安全設
    備致墜落地面死亡，被害人之死亡與被告二人疏未注意應設置必要設備以避免危
    害發生之過失行為間，顯有相當因果關係，渠等自應負過失致死之責。再按，承
    攬人就承攬部分，負本法所定雇主之責任，勞工安全衛生法第十六條規定甚明，
    是以縱令該項工程係「奕大立公司」向「中勢鋼鐵工業股份有限公司」所轉包攬
    得，茲「奕大立公司」既為承攬人且實際執行承攬之工作，依法即應自籌善置各
    項安全設施，殊不得任意諉責他人，不寧唯是，「奕大立公司」既屬專業之工程
    公司，則被告二人就公司營業範圍內所能承包各類工程之施工技術、安全維護措
    施等相關專業知識，當均瞭若指掌，如數家珍，自係不待他人預促注意及提示，
    因之，即便原承攬人「中勢鋼鐵工業股份有限公司」未向之告知有關之安全衛生
    規定，此僅屬該公司有否違反勞工安全衛生法第十七條第二項之情事，尤不得據
    此進而謂被告二人係欠缺維護工作場所安全之注意能力並脫卻其責。辯護意旨稱
    被告之「奕大立公司」為轉包代工性質，「中勢鋼鐵工業股份有限公司」未告知
    應採行之有關安全措施致被告不知如何設置，從而被告並無過失責任云云，洵非
    的論，要無足取。綜述，本件事證已明，被告二人犯行均堪認定，應依法論科。
三、被告丙○○係「奕大立公司」之負責人，為勞工安全衛生法第二條第二項所稱之
    雇主，另被告乙○○則為本件工程之現場工地主任，渠二人均負有保護、照顧所
    僱用勞工工作安全之職責，同為從事於業務之人。渠等因執行保護、照顧勞工工
    作安全業務之疏失致被害人於工作中死亡，核渠二人所為均係犯刑法第二百七十
    六條第二項之業務過失致死罪。至「奕大立公司」為法人，其負責人丙○○因違
    反雇主對於防止有墜落之虞之作業場所引起之危害應有符合標準之必要安全衛生
    設備之規定，致發生被害人死亡之職業災害，依勞工安全衛生法第三十一條第二
    項規定，應科以同條第一項之罰金。次查，被告丙○○既為雇主，其未就有防止
    墜落之虞之工作場所所引起之危害，設置符合標準之必要安全設備，違反勞工安
    全衛生法第五條第一項第五款之規定，致生同法第二十八條第二項第一款之死亡
    職業災害，形式上雖亦該當同法第三十一條第一項之罪。惟按，該條與刑法第二
    百七十六條第二項所保護者均為生命法益，至勞工安全衛生法第三十一條第一項
    罪責之成立固以雇主違反同法第五條第一項或第八條第一項之規定為前提，然究
    其質，同法第五條第一項及第八條第一項所設之規定，就主觀層面而言，均屬雇
    主應負之具體注意誡命義務，易詞以言，即僱主在各別情況下均應注意設置法定
    之各種必要全安措施以防止危害之發生，該相關規定於本罪成立上之關係宛如各
    項交通安全規則之於交通案件，亦即在具體個案中，交通規則係構成汽車駕駛人
    應負之主觀注意義務，若有違反致生他人受傷或死亡者即認應負過失之責，二者
    性質要無不同，從而有關僱主應為必要設置之規定非屬本罪所另行保護之刑法法
    益。因之，依規範體例及保護之法益，勞工安全衛生法第三十一條第一項之罪厥
    為刑法第二百七十六條第二項業務過失致死罪之特殊類型規定，若有同時該當，
    則屬法規競合之現象，依重法優於輕法之法理，自應依刑法第二百七十六條第二
    項之業務過失致死罪處斷，即無復論以勞工安全衛生法第三十一條第一項之罪之
    餘地。公訴人指被告丙○○係同時犯有勞工安全衛生法第三十一條第一項之罪且
    與刑法第二百七十六條第二項之罪為想像競合云云，尚有誤會，應予敘明。查事
    後，「奕大立公司」已與被害人之家屬達成和解賠償損害，有和解書一紙存卷為
    憑。審酌被告二人犯罪所生危害，被害人與有過失，丙○○為公司負責人，依分
    層負責，職各有司之公司組織架構暨注意力之所及與結果發生間之因果連絡延伸
    過程之遠近，其過失情節應較實際負責現場工作安全事務執行之乙○○為輕，事
    後積極處理善後之態度且已與被害人家屬達成和解等情狀，分別量處如主文所示
    之刑。次按，刑法所定得易科罰金之要件，業於被告行為後修正，並於九十年一
    月十日經總統公布，同年月十二日起施行。修正後刑法第四十一條第一項前段規
    定犯最重本刑為五年以下有期徒刑以下之刑之罪，而受六個以下有期徒刑或拘役
    之宣告者，即得易科罰金，較諸修正前刑法第四十一條所定僅犯最重本刑為三年
    以下有期徒刑以下之刑之罪始得易科罰金之規定，有利於被告二人，依刑法第二
    條第一項前段之規定，自應適裁判時之法律，因之，爰依修正後刑法第四十一條
    第一項前段規定，併諭知被告二人易科罰金之折算標準。末查，被告乙○○前未
    曾受有期徒刑以上刑之宣告，被告丙○○雖曾因過失致死案件，於八十七年七月
    三日經判處有期徒刑六月，緩刑二年確定，惟於八十九年七月二日期滿時，緩刑
    未經撤銷等情，有渠等之台灣高等法院被告全國前案紀錄表各一份存卷可參。期
    滿，緩刑既未經撤銷，則丙○○前所受罪刑之宣告業已失效，殆與未經宣告無異
    。渠二人犯後態度均佳，深知悛悔，經此教訓，當知所警惕，信無再犯之虞，本
    院因認對渠等宣告之刑均以暫不執行為適當，爰並均諭知緩刑三年，以啟自新。
據上論斷，應依刑事訴訟法第二百九十九條第一項前段，勞工安全衛生法第三十一條
第一項、第二項，刑法第二條第一項前段、第二百七十六條第二項、修正後刑法第四
十一條第一項前段、刑法第七十四條第一款，罰金罰鍰提高標準條例第一條前段、第
二條，判決如主文。
本案經檢察官江苑臻到庭執行職務。
中      華      民      國    九十      年      五      月    二十五    日
                              台灣桃園地方法院刑事第三庭
                                  法  官  蔡榮澤
右正本證明與原本無異。
如不服本判決，應於判決送達後十日內向本院提出上訴狀( 應附繕本 )，上訴於
臺灣高等法院。
                                    書記官   劉德壽
中        華        民        國   九十   年   六   月    一    日
附錄本案論罪科刑法條：
刑法第二百七十六條
因過失致人於死者，處二年以下有期徒刑、拘役或二千元以下罰金。
從事業務之人，因業務上之過失犯前項之罪者，處五年以下有期徒刑或拘役得併科三
仟元以下罰金。
勞工安全衛生法第三十條
違反第五條第一項或第八條第一項之規定，致發生第二十八條第二項第一款之職業災
害者，處三年以下有期徒刑、拘役或科或併科新臺幣十五萬元以下罰金。
法人犯前項之罪者，除處罰其負責人外，對該法人亦科以前項之罰金。


司法院資訊處製作；財團法人民間司法改革基金會備份。
